【裁判字號】    95,訴,947
【裁判日期】    950713
【裁判案由】    交付所有權狀
【裁判全文】
臺灣高雄地方法院民事判決               95年度訴字第947號
原      告  甲○○
                      樓之3
被      告  乙○○
當事人間交付所有權狀事件，本院於民國95年6 月29日言詞辯論
終結，判決如下：
  主  文
被告應將高雄縣鳳山市○○段1377-29 地號、面積308 平方公尺
、應有部分1/10之土地所有權狀；及高雄縣鳳山市○○段11341
建號即門牌號碼高雄縣鳳山市○○街69號1 樓之建築改良物所有
權狀各壹件返還予原告。
訴訟費用由被告負擔。
  事實及理由
一、按訴訟全部或一部之裁判，以他訴訟之法律關係是否成立為
    據者，係指他訴訟之法律關係是否成立，為本件訴訟先決問
    題者而言，若他訴訟是否成立之法律關係，並非本件訴訟之
    先決問題，則其訴訟程序即毋庸停止，最高法院18年抗字第
    56號判例參照。本件兩造現為夫妻關係，目前由原告提起離
    婚訴訟，刻由本院審理中，此有94年度婚字第643 號離婚事
    件卷宗附卷可憑。本訴訟原告係本於所有權之作用，請求被
    告返還所有權狀；而他訴訟純係原告基於離婚事由請求裁判
    離婚，顯見他訴訟離婚事件是否成立，核與本訴訟無涉，揆
    諸前開說明，被告請求他訴訟尚未終結前裁定停止訴訟，與
    法尚有未合，不應准許。
二、原告主張：坐落在高雄縣鳳山市○○段1377-29 地號、面積
    308 平方公尺、應有部分1/10之土地；及其上門牌號碼高雄
    縣鳳山市○○街69號鋼筋混凝土造5 層樓房內第1 層之建築
    改良物（下稱系爭房地）為原告所有，惟系爭房地之所有權
    狀卻遭被告無權占有中，爰基於所有權之作用，依民法第76
    7 條之法律關係，聲明請求：被告應將系爭房地之所有權狀
    各1 件返還。
三、被告則以：系爭房地是由伊出資購買，並負擔稅捐，當時是
    欲辦理勞工貸款，始借用原告名義登記，並約定所有權狀由
    伊占有以供擔保，在原告尚未清償系爭房地伊代繳之價金新
    台幣（下同）2,130,000 元及地價稅、房屋稅共57,264元以
    前，伊自非無權占有所有權狀，得拒絕返還。縱認無借名契
    約存在，系爭房地應為原告之原有財產，兩造在婚姻關係存
    續中，依民法第1018條、第1019條規定，伊對於系爭房地應
    有管理、使用及收益之權能，既有此權能，自得占有管領系
    爭房地之所有權狀，故原告請求伊返還所有權狀，顯無理由
    ，為此聲明：原告之訴駁回。
四、兩造現為夫妻，系爭房地為78年7 月間，因原告取得勞工優
    惠貸款申請資格，而以其名義登記為所有人。目前兩造因感
    情不睦，由原告提起離婚訴訟在本院繫屬中，原告因長期居
    住在娘家，而未取出置於系爭房屋內之所有權狀，經遍尋不
    著，誤以為遺失，多次向高雄縣鳳山地政事務所申請補發，
    但因被告提起異議而無法另行核發等事實，為兩造所不爭執
    ，並有系爭房地之登記謄本各1 份及本院94年度婚字第643
    號民事卷宗在卷可稽。原告基於所有權之作用，請求被告返
    還所有權狀，被告則以前詞抗辯。故本件爭點厥為(一)系爭房
    地之所有權人為何者？(二)被告占有所有權狀是否無權占有？
    茲分述如后。
五、系爭房地之所有權人為何者？
(一)、按中華民國74年6 月4 日以前結婚，並適用聯合財產制之夫
    妻，於婚姻關係存續中以妻之名義在同日以前取得不動產，
    而有婚姻關係尚存續中且該不動產仍以妻之名義登記者，於
    本施行法中華民國85年9 月6 日修正生效1 年後，適用中華
    民國74年民法親屬編修正後之第1017條規定；次按夫妻未以
    契約訂立夫妻財產制者，除本法另有規定外，以法定財產制
    為其夫妻財產制，民法第1005條定有明文。而民法親屬篇於
    74年6 月3 日修正公布之第1017條第1 項規定：「聯合財產
    中，夫或妻於結婚時所有之財產，及婚姻關係存續中取得之
    財產，為夫或妻之原有財產，各保有其所有權」，與修正前
    規定：「聯合財產，妻於結婚時所有之財產，及婚姻關係存
    續中因繼承或其他無償取得之財產，為妻之原有財產，保有
    其所有權」；「聯合財產中，夫之原有財產及不屬於妻之原
    有財產之部分，為夫所有」者並不相同。系爭房地之取得既
    在民法親屬篇修正之後，自應依修正後之規定，定其所有權
    歸屬。系爭房地係以原告名義登記，形式上即應認屬其之原
    有財產。
(二)、被告固稱系爭房地係由其出資購買，僅因當時原告抽中勞工
    優惠貸款資格，才以原告之名義登記，買賣價金及稅捐均由
    被告負擔，因此系爭房地應屬被告所有云云，並提出借據6
    份、存款存摺、訂金收據、所有權移轉契約書、公證書、土
    地增值稅繳款書、契稅繳款書、抵押權設定契約書、放款借
    據各1 份、臺灣土地銀行利息收據137 紙、清償證明書、房
    屋稅及地價稅繳款書各1 份為證（詳卷第35頁至57頁）。然
    兩造係於74年1 月2 日結婚，且未約定夫妻財產制，依前開
    規定，自應以法定財產制即聯合財產制為夫妻財產制，而系
    爭房地乃於78年6 月29日即兩造婚姻關係存續中購買，並以
    原告名義辦理登記，已如前述，則依前開說明，不論其取得
    原因為何，包括不論是否為被告所出資之情形在內，自均應
    認系爭房屋係屬原告之原有財產而為原告所有，被告主張系
    爭房地為其出資買受而應為其所有云云，尚屬無據。
(三)、其次被告抗辯系爭房地為其實際出資，僅係因勞工優惠貸款
    關係，借用原告名義登記等語，前經本院向其行使闡明權確
    認購買系爭房地時兩造是否有信託登記之約定，被告明白表
    示沒有等語（詳見本院93年度訴字第157 號卷宗第20頁），
    足證其辯詞前後不一，已難認所述為可採。被告雖舉前揭書
    證欲佐其說。但上開書證皆以原告名義作成，並不能證明兩
    造間就系爭房地信託或借名登記在原告名下一事，意思表示
    已合致。且兩造為夫妻關係，被告執有該等文件，亦屬事理
    之常，不能證明有出資或信託契約之合意，被告該部分抗辯
    ，委無足取。另被告所稱出資一事，縱然屬實，在兩造間亦
    不當然發生信託或借名登記契約之法律關係，併此敘明。被
    告所辯既不可採，依前開說明，系爭房地之所有權人，應為
    原告，堪予認定。
六、被告占有所有權狀是否無權占有？
(一)、被告抗辯，兩造曾約定在原告尚未清償被告代繳系爭房地之
    價金2,130,000 元及地價稅、房屋稅57,264元以前，所有權
    狀由被告占有以供擔保云云，業據原告否認屬實，且被告並
    未舉證以實其說，參諸其陳稱：我忘記當時有無約定原告必
    須將我所交付的房屋買賣價金返還等語，被告既對此關乎其
    出資價金是否返還之重要基礎，並非在意，顯見其抗辯係以
    占有所有權狀以供擔保原告返還價金及代為負擔稅捐義務云
    云，尚未足採。
(二)、被告抗辯系爭房地為原告之原有財產，兩造在婚姻關係存續
    中，依民法第1018條、第1019條規定，伊對於系爭房地應有
    管理、使用及收益之權能，既有此權能，自得占有管領系爭
    房地之所有權狀云云。然按，民法第1019條夫對於妻之原有
    財產有使用、收益權能之規定，已於91年6 月26日刪除；而
    在91年民法親屬編修正前適用聯合財產制之夫妻，其婚姻關
    係存續中取得之原有財產，於修正施行後視為夫或妻之婚後
    財產，民法親屬編施行法第6 條之2 復定有明文。而現行民
    法親屬編法定財產制對於妻之婚後財產，除在符合一定要件
    之情形，得由夫聲請對於無償行為或有償行為撤銷，及妻應
    負報告義務外，並未有夫得為使用收益權能之明文，故被告
    援引修正前民法第1019條之規定，為其有權占有之論據，即
    有未合。
(三)、被告辯詞均不足採，故其目前占有所有權狀之狀態，自屬無
    權占有自明。
七、綜上所述，系爭房地之所有權狀為原告所有，目前由被告無
    權占有中，故原告基於所有權之作用，依民法第767 條之所
    有物返還請求權，訴請被告返還高雄縣鳳山市○○段1377-2
    9 地號、面積308 平方公尺、應有部分1/10之土地所有權狀
    ；及高雄縣鳳山市○○段11341 建號即門牌號碼高雄縣鳳山
    市○○街69號鋼筋混凝土造5 層樓房內第1 層之建築改良物
    所有權狀各1 件，為有理由，應予准許。
八、本件事證已臻明確，被告一再抗辯原告染上賭博惡習，倘其
    取回所有權狀，勢必將使子女失其住所云云，核與本件判決
    基礎無涉，故本院毋庸詳予論述，附此敘明。
九、據上論結，原告之訴為有理由，依民事訴訟法第78條，判決
    如主文。
中    華    民    國    95    年    7     月    13    日
                  民事鳳山分庭法  官  李代昌
正本係照原本作成。
如不服本判決，應於送達後20日內，向本院提出上訴狀並表明上
訴理由，如於本判決宣示後送達前提起上訴者，應於判決送達後
20日內補提上訴理由書（須附繕本）。
中    華    民    國    95    年    7     月    13    日
                                書記官  林豐富


司法院資訊處製作；財團法人民間司法改革基金會備份。
